臺灣臺北地方法院民事判決　八十九年度訴字第五三七六號
　　原　　　告　　台灣銀行
　　法定代理人　　李勝彥
　　訴訟代理人　　丁○○
　　　　　　　　　高進章
　　被　　　告　　丙○○
　　　　　　　　　己○○
　　　　　　　　　乙○○
　　　　　　　　　辛○○
　　法定代理人　　戊○○
右當事人間請求遷讓房屋等事件，本院判決如左：
    主    文
被告丙○○應給付原告新台幣肆拾萬零壹佰拾肆元，及自民國八十九年十月十日起
至清償日止，按年息百分之五計算之利息，並自民國八十九年九月一日起至九十一年
一月十五日止，按月給付原告新台幣捌仟壹佰肆拾捌元。
原告其餘之訴駁回。
訴訟費用由被告丙○○負擔五分之二，餘由原告負擔。
本判決第一項於原告以新台幣壹拾捌萬元為被告丙○○供擔保後得假執行。但被告丙○○如於假執行程序實施前，以新台幣伍拾萬肆仟伍佰柒拾陸元為原告預供擔保，
得免為假執行。
原告其餘假執行之聲請駁回。
    事  實  及  理  由
一原告之法定代理人原為甲○○，嗣於本院審理中變更為李勝彥，有財政部民國九十
  年九月三日台財融（二）字第○○九○七一六三一八號函可佐，新任法定代理人聲
  明承受訴訟，於法並無不合，應予准許。
二原告起訴時係請求被告丙○○、庚○○、己○○、戊○○應連帶給付新台幣（下同
  ）一百七十五萬六千零三十九元，及自起訴狀繕本送達翌日起至清償日止，按年息
  百分之五計算之利息；並自八十九年九月一日起至返還房屋之日止，按月連帶給付
  原告二萬八千零七十二元，嗣原告未變更訴訟標的，追加乙○○、辛○○為被告，
  並將聲明更正為後述聲明欄所列。原告所為訴之追加，係與原訴基於同一基礎事實
  ，另其聲明之更易此係減縮應受判決事項之聲明，核與民事訴訟法第二百五十五條
  第一項第二款、第三款之規定相符，應予准許。
三被告庚○○未於言詞辯論期日到場，核無民事訴訟法第三百八十六條各款所列情形
  ，爰依原告之聲請，由其一造辯論而為判決。
四原告起訴主張：
  (一)坐落台北市○○區○○段五小段四七一之一地號土地上門牌號碼台北市○○區○○街十一號房屋及基地均為原告所有，原配住予原告之員工即訴外人胡祥麟。胡
    祥麟已於六十五年四月三日退休，並於八十六年六月廿二日死亡，繼承人有其配
    偶即被告丙○○、長子即被告庚○○、三子即被告己○○、長女即被告戊○○四
    人。
  (二)按胡祥麟因任職原告單位之故而獲配住系爭房屋，其與原告間就該屋定有使用借
    貸契約，該使用借貸契約因其退休而當然消滅，其即應將該屋返還予原告，惟胡
    祥麟於退休後仍無權占用系爭房屋，於其死亡後則由被告戊○○（住至八十八年
    二月廿四日方遷出系爭房屋）及其未成年女兒辛○○、丙○○、乙○○（丙○○
    之母）、己○○共同占有使用該屋，原告自得依民法第一百八十四條第一項、第
    一百八十五條、第一百八十七條、第一百七十九條、繼承之法律關係等規定，請
    求被告連帶給付自八十四年九月一日起至九十一年一月十五日被告遷讓系爭房屋
    期間相當於租金之損害金或不當得利。
  (三)按城市地方之租金，以不超過土地及其建築物申報總價年息百分之十為限，土地
    法第九十七條第一項定有明文。查以系爭土地為建地，系爭房屋位於台北市○○
    街，位居台北都會區域，商業發展性高、交通便利、經濟價值高等情綜合以觀，
    可認本件就計算相當於租金之損害基準應以被告占用期間系爭房屋及坐落基地之
    申報地價及房屋評定現值百分之十計算。
    1.系爭房屋評定現值為二十七萬二千一百元；系爭房屋之基地八十三年七月申報
      地價為每平方公尺五萬七千七百一十三元，八十六年七月申報地價為每平方公
      尺六萬零九百六十元，八十九年七月申報地價為每平方公尺四萬五千六百元。
    2.系爭房屋占地面積為一百五十二點五三平方公尺，因該棟建築為四層樓建物，
      每層樓占地面積為三十八點一三平方公尺，另系爭房屋增建部分雨遮占地面積
      為九點五一平方公尺，合計系爭房屋占地面積為四十七點六四平方公尺。
    3.八十四年九月一日至八十六年六月廿二日期間，胡祥麟無權占用系爭房屋，應
      負給付損害金或返還不當得利之責，該項給付義務由其繼承人繼承，故被告丙○○、庚○○、己○○、戊○○應連帶給付原告五十四萬七千一百五十一元，
      計算式如後：
      Ａ土地：申報地價×占用面積×損害金基準÷12×占用月數＝損害金
        57713×47.64×0.1÷12×21.73＝497879
      Ｂ房屋：評定現值×損害金基準÷12×占用月數＝損害金
        272100×0.1÷12×21.73＝49272
      Ｃ合計：497879＋49272＝547151
    4.八十六年六月廿三日至八十九年八月卅一日期間，被告應連帶給付之損害金為
      一百萬零四百零九元，計算式如後：
      Ａ土地：
        八十六年六月廿三日至八十六年六月卅日：
          57713×47.64×0.1÷12×0.27＝6186
        八十六年七月一日至八十九年六月卅日：
          60960×47.64×0.1÷12×36＝871240
        八十九年七月一日至八十九年八月卅一日：
          45600×47.64×0.1÷12×2＝36206
      Ｂ房屋：272100×0.1÷12×38.27＝86777
      Ｃ合計：6186＋871240＋36206＋ 86777＝0000000
    5.八十九年九月一日至九十一年一月十五日，按月被告應連帶給付之損害金為二
      萬零三百七十元，計算式如後：
      Ａ土地：45600×47.64×0.1÷12＝18103
      Ｂ房屋：272100×0.1÷12＝2267
      Ｃ合計：18103＋2267＝20370
  (四)被告主張系爭房屋係於七十三年間方獲配住，對此原告否認之，應由被告舉證證
    明。縱認被告前開主張屬實，原告係於七十三年間與胡祥麟就系爭房屋定有未定
    期限之使用借貸契約，依據民法第四百七十條第二項規定，原告本有權隨時請求
    胡祥麟返還房屋，原告已分別於七十七年十月廿九日、八十三年五月廿七日發函
    請求胡祥麟遷讓房屋，該催告函分別於七十七年十一月五日、八十三年五月卅日
    送達胡祥麟，則該使用借貸契約應自七十七年十一月五日後即告消滅，胡祥麟及
    被告繼續占用該屋至九十一年一月十五日，為無權占有甚明，仍應對原告負賠償
    相當於租金之損害金或給付不當得利之責。
  (五)聲明為：
    1.被告丙○○、庚○○、己○○、戊○○應連帶給付原告五十四萬七千一百五十
      一元；被告應連帶給付原告一百萬零四百零九元，及均自起訴狀繕本送達翌日
      起至清償日止，按年息百分之五計算之利息，並自八十九年九月一日起至九十
      一年一月十五日止，按月給付原告二萬零三百七十元。
    2.願供擔保請准宣告假執行。
五被告則抗辯：
  (一)原告退休人員胡祥麟於六十五年四月三日退休時係居住於原告配住門牌號碼台北
    市○○○路○段一二四號宿舍（五十六年八月十五日門牌改編為台北市○○○路
    一一七號），嗣因該宿舍遭原告收回，乃再分配宿舍遷至台北市○○路四○二號
    房屋，七十三年九月三日又以同樣理由再分配遷入系爭房屋。胡祥麟於配住系爭
    房屋之時早已退休，故並非因任職之故而借用宿舍，而係與原告就系爭房屋成立
    未定期限之使用借貸契約，縱因胡祥麟死亡原告有權終止使用借貸契約，惟在原
    告未向原告全體繼承人為終止租約之意思表示前，該使用借貸契約仍係存在，原
    告請求被告賠償相當於租金之損害金或不當得利，並無理由。
  (二)原告主張已於七十七年十月廿九日、八十三年五月廿七日函請胡祥麟騰空遷讓系
    爭房屋，惟該二份信函之回執僅註記「胡宅」，不能證明已送達予胡祥麟，應由
    原告舉證證明該二份信函已合法送達之事實。
  (三)原告於七十三年間將系爭房屋出借予胡祥麟居住使用，當時胡祥麟已無資產，七
    十五年間因車禍成為半植物人，更用盡家中積蓄，有繼續居住使用該屋之必要，
    使用目的尚未完畢，原告不得任意要求返還。
  (四)縱胡祥麟係因任職緣故方獲配住系爭房屋，然其係於六十五年四月三日退休，依
    據行政院七十四年五月十八日台七十四人政肆字第一四九二七號函示，其有權居
    住至系爭宿舍處理為止，胡祥麟死亡後，實際占用系爭房屋者僅丙○○，丙○○
    自得居住至系爭宿舍處理時為止；又即使丙○○無權繼續使用該屋至宿舍處理時
    止，惟原告迄未向胡祥麟全體繼承人為終止使用借貸契約之意思表示，自不得主
    張被告係無權占用系爭房屋，而須負給付損害金或不當得利之責。
  (五)聲明為：
    1.原告之訴及假執行之聲請均駁回。
    2.如受不利判決，願供擔保請准宣告免為假執行。
六系爭房屋及坐落基地為原告所有，由胡祥麟借用居住；胡祥麟原為原告之員工，於
  六十五年四月三日退休，並於八十六年六月廿二日死亡，被告丙○○、庚○○、己○○、戊○○均為胡祥麟之繼承人；被告丙○○於胡祥麟死亡後仍繼續占用系爭房
  屋，至九十一年一月十五日方將該屋遷讓返還原告等事實，為兩造所同認，並有不
  動產登記謄本、戶籍謄本等件在卷可稽，均堪信為真正。
七本件原告係請求被告連帶給付於八十四年九月一日至九十一年一月十五日期間無權
  占用系爭房屋之損害金或不當得利，先位主張：被告丙○○、庚○○、己○○、戊○○之被繼承人胡祥麟因任職之故獲原告配住系爭房屋，與原告成立使用借貸契約
  ，該使用借貸契約因胡祥麟退休而借貸目的已達、借用物使用完畢，不待原告為終
  止之意思表示該使用借貸契約即告消滅，胡祥麟及被告繼續占用該屋即屬無權占有
  等語；另備位主張：縱認胡祥麟非因任職之故而與原告就系爭房屋成立使用借貸契
  約，而係於七十三年間方另行與原告就系爭房屋成立未定期限之使用借貸契約，因
  原告本有權隨時請求返還房屋，且胡祥麟已於七十七年十一月五日收受原告請求遷
  讓房屋之存證信函，該使用借貸契約於斯時已消滅，胡祥麟及被告於七十七年十一
  月五日以後繼續占用系爭房屋為無權占有等語。被告則否認系爭房屋係因胡祥麟任
  職原告之故而獲配住，主張胡祥麟係於七十三年間另與原告就系爭房屋成立使用借
  貸契約等語。是以本件應先審究胡祥麟究係於何時就系爭房屋與原告成立使用借貸
  契約？兩造締約目的為何？經查：
  (一)原告主張胡祥麟係於任職期間獲配住系爭宿舍，未見舉證以實其說，要難遽信。
  (二)觀諸被告提出之戶籍謄本，胡祥麟全戶（包括胡祥麟、被告丙○○、庚○○、己○○、戊○○）之戶籍，原設於台北市○○路○段一一八號，嗣於五十一年十一
    月廿日遷入台北市○○○路○段一二一巷四二號（該址於五十六年八月十五日改
    編為台北市○○○路一一七號），再於六十七年八月十四日遷入台北市○○路四
    ○二號（被告庚○○於六十一年十月廿日將戶籍遷至新竹市○○街四五號之六，
    六十二年六月十四日遷往美國）繼之於七十三年九月三日遷入系爭房屋（被告戊○○於七十一年十二月十一日將戶籍遷至台北縣三重市○○路二七四巷廿四號）
    。被告主張台北市○○○路○段一二一巷四二號、台北市○○路四○二號及系爭
    房屋均為原告所有，為原告所不爭執，胡祥麟全家先後於各該原告所有房屋設籍
    ，非得原告同意顯難為之；又該戶歷次戶籍變動，全家人之戶籍址均隨同更易，
    亦與常人為子女學區、選舉等因素而故意遷徙戶籍之情況相左，被告辯稱係因搬
    家之故方舉家更動戶籍址等語，堪予採信。則以胡祥麟全戶戶籍變動情形觀之，
    胡祥麟於退休後多次遷徙，均居住使用原告所有房屋，可知其每次搬遷均與原告
    就其所使用之房屋，成立使用借貸契約，胡祥麟係於七十三年九月方舉家遷入系
    爭房屋居住，則其於斯時就系爭房屋與原告另行成立使用借貸契約，要可認定，
    原告先位主張胡祥麟係於任職期間獲配系爭房屋做為眷舍，應非事實，即不可採
    。
  (三)原告與胡祥麟於七十三年九月間就系爭房屋成立使用借貸契約，業如前述，該使
    用借貸契約雖未定有期限，但自原告於胡祥麟退休後仍多次出借其所有房舍供胡
    祥麟居住使用一節觀之，原告將系爭房屋借予胡祥麟使用，目的係為照顧退休人
    員之生活，則於胡祥麟死亡後，系爭使用借貸契約即因目的已達、借用物使用完
    畢而告消滅，胡祥麟之繼承人應即將系爭房屋返還原告（民法第四百七十條第一
    項規定參照），原告無須另為終止使用借貸契約之意思表示。原告主張其與胡祥
    麟於七十三年間就系爭房屋成立之使用借貸契約，未定期限，亦不能依借貸之目
    的而定其期限，故依民法第四百七十條第二項規定其得隨時請求返還房屋等語，
    為本院所不採，從而，原告備位主張該使用借貸契約係於七十七年十一月五日其
    請求返還房屋之意思送達胡祥麟後即告消滅等語，亦不足取。
八按無法律上原因而受利益，致他人受損害者，應返還其利益，依其利益之性質不能
  返還者，應償還其價額，民法第一百七十九條、第一百八十一條但書定有明文。胡
  祥麟於八十六年六月廿二日死亡，是日之後其繼承人別無其他法律上原因仍繼續占
  用系爭房屋，即為無權占有，受有使用該房屋之利益，致原告受有損害，該等利益
  依性質不能返還，原告自得請求占用人返還相當於租金之價額。經查：
  (一)原告主張胡祥麟於八十四年九月一日至八十六年六月廿二日期間無權占有系爭房
    屋，應負返還相當於租金價額的不當得利之責，該項義務於胡祥麟死亡後由其繼
    承人被告丙○○、庚○○、己○○、戊○○繼承云云。惟胡祥麟於死亡前均屬有
    權使用系爭房屋，前已述及，故八十四年九月一日至八十六年六月廿六日其使用
    系爭房屋，受有使用系爭房屋之利益，並不構成不當得利，原告無權請求其償還
    相當於租金之價額，胡祥麟之繼承人被告丙○○、庚○○、己○○、戊○○自亦
    無此義務，原告此部分之請求，為無理由，不應准許。
  (二)自八十六年六月廿三日至九十一年一月十五日（即被告遷讓系爭房屋之日）期間
    ，胡祥麟之家屬占用系爭房屋，為無權占有，占用人應負返還不當得利之責。
    1.原告主張此段期間內之不當得利返還責任，應由被告連帶負擔，惟法無明文負
      不當得利返還責任者應負連帶責任，原告請求占用人連帶負責，實乏依據。
    2.該段期間內實際占用系爭房屋僅有被告丙○○、乙○○、辛○○，不及於被告
      庚○○、己○○、戊○○，此為被告丙○○所坦認（見本院九十年一月十二日
      言詞辯論筆錄），並有庚○○之入出境日期證明書可稽，原告主張被告庚○○
      、己○○、戊○○於該段期間內共同占用系爭房屋，未見舉證以實其說，誠難
      遽採，則其請求被告庚○○、己○○、戊○○應負返還不當得利之責，要無所
      據，不應准許。
    3.另辛○○為戊○○之女，於七十三年一月六日出生，為未成年人，有戶籍謄本
      在卷足憑，其於八十六年六月廿三日至九十一年一月十五日期間，仍在就學而
      無獨立謀生能力；又乙○○為丙○○之母，於三年六月廿三日出生，為八十餘
      歲無謀生能力之人，亦有戶籍謄本可參。被告稱辛○○、乙○○均係以為丙○○家屬之身份同住於系爭房屋內，僅為輔助占有人，衡情堪可信實。則於八十
      六年六月廿三日至九十一年一月十五日期間，占用系爭房屋者僅丙○○一人，
      足堪認定。
    4.按土地法第九十七條第一項規定：「城市地方房屋之租金，以不超過土地及其
      建築物申報總價年息百分之十為限」，該項規定，於租用基地建屋之情形準用
      之，同法第一百零五條規定甚明。被告丙○○無權占用系爭房屋，受有使用土
      地之利益，該利益依性質不能返還，應償還其價額，該價額應依客觀交易價值
      計算，而使用房屋之對價一般為租金，故應以相當之租金額計算之。查系爭房
      屋於五十八年十月廿八日為第一次登記，屋齡已逾三十年，有建物登記謄本可
      參；本院另審酌該屋屋況不佳、附近為住宅區、生活機能便利、被告丙○○占
      用該屋僅供自住等情，認被告丙○○應償還相當於租金之價額，應按土地法第
      九十七條規定，以土地及建築物申報總價年息百分之四計算為當。
    5.系爭房屋評定現值為二十七萬二千一百元；系爭房屋之基地八十三年七月申報
      地價為每平方公尺五萬七千七百一十三元，八十六年七月申報地價為每平方公
      尺六萬零九百六十元，八十九年七月申報地價為每平方公尺四萬五千六百元，
      有房屋現值證明書、台北市地價謄本、土地登記謄本可按。系爭房屋占地面積
      為一百五十二點五三平方公尺，因該棟建築為四層樓建物，每層樓占地面積為
      三十八點一三平方公尺（152.53÷4＝38.1325），另系爭房屋增建部分雨遮占
      地面積為九點五一平方公尺，合計系爭房屋占地面積為四十七點六四平方公尺
      （38.13＋9.51＝47.64），亦有土地複丈成果圖足憑。則據以計算出被告丙○○自八十六年六月廿三日至八十九年八月卅一日期間應返還原告相當於租金之
      不當得利價額為四十萬零一百三十四元，自八十九年九月一日起至九十一年一
      月十五日止每月應給付原告相當於租金之不當得利價額為八千一百四十八元（
      計算式詳見附表）。
九綜上所述，原告係於七十三年間為照顧退休人員之生活，將系爭房屋未定期限借予
  胡祥麟使用，於胡祥麟在八十六年六月廿二日死亡後，該使用借貸契約因目的已達
  、借用物使用完畢而告消滅，被告丙○○自八十六年六月廿三日起無權占用該屋，
  迄至九十一年一月十五日方將該屋返還原告，受有使用該屋之利益致原告受有損害
  ，從而，原告得依據不當得利之法律關係，請求被告丙○○償還該段期間內相當於
  租金之價額，故原告請求被告丙○○給付四十萬零一百三十四元，及自起訴狀繕本
  送達翌日即八十九年十月十日起至清償日止，按年息百分之五計算之利息，並自八
  十九年九月一日起至九十一年一月十五日止，按月給付八千一百四十八元元，為有
  理由，應予准許。原告對被告丙○○逾前開數額所為之請求，及對其餘被告之請求
  ，均無理由，應予駁回。
十兩造均陳明願供擔保，聲請宣告假執行或免為假執行。就原告勝訴部分，核無不合
  ，爰各酌定如主文第四項所示之擔保金額，併予准許；至原告敗訴部分，其假執行
  之聲請已失所附麗，應併予駁回。
十一本件判決基礎已臻明確，兩造其餘攻擊防禦方法及舉證，核與判決結果無影響，爰
  不再一一論列，併予敘明。
據上論結，原告之訴為一部有理由，一部無理由，依民事訴訟法第三百八十五條第一
項前段、第七十九條但書、第三百九十條第二項、第三百九十二條，判決如主文。
中　　　華　　　民　　　國　　九十一　　年　　　六　　　月　　二十五　　日
                                            民事第二庭法      官　陳婷玉
右為正本係照原本作成
如對本判決上訴，須於判決送達後廿日內向本院提出上訴狀
中　　　華　　　民　　　國　　九十一　　年　　　六　　　月　　二十五　　日
　　　　　　　　　　　　　　　　　　　　　　　　　　　法院書記官　王  儀
